【裁判字號】    97,訴,77
【裁判日期】    970930
【裁判案由】    撤銷贈與等
【裁判全文】
臺灣臺東地方法院民事判決                97年度訴字第77號
原      告  乙○○
訴訟代理人  蕭芳芳律師
被      告  甲○○
            丙○○
上列當事人間請求撤銷贈與等事件，本院於民國97年9月16日言
詞辯論終結，判決如下：
    主      文
原告之訴駁回。
訴訟費用由原告負擔。
    事實及理由
一、原告主張：原告於民國80年8月23日將坐落臺東市○○段338
    地號、權利範圍各2分之1分別贈與長子即被告甲○○及次子
    王俊添，再於80年10月2日分別將坐落臺東市○○段335、33
    6地號土地贈與被告甲○○，坐落臺東市○○段359、341地
    號土地贈與予訴外人王俊添，原告並於贈與時聲明：因原告
    將上開土地過戶予甲○○、王俊添兄弟二人，該二人須盡扶
    養原告之義務。詎被告甲○○自上開土地移轉登記後，即不
    扶養原告，嗣原告於96年8月9日因車禍住院，生活需人照顧
    ，然被告甲○○非但置原告於不顧，且拒不給付原告醫療費
    用新臺幣（下同）162,926元，不履行法定及約定之扶養義
    務，甚至於96年11月6日將臺東市○○段336地號土地贈與其
    妻即被告丙○○。原告爰依民法第412條第1項、第416條第1
    項第2款之規定，撤銷對被告所為之上開贈與，並於撤銷後
    依民法第419條第2項準用不當得利之規定，請求被告二人返
    還上開土地等語。並聲明：(1)被告甲○○應將坐落臺東市○
    ○段335地號之土地，面積793平方公尺，權利範圍全部之所
    有權移轉登記予原告。(2)被告丙○○應將坐落臺東市○○段
    336地號之土地，面積938 平方公尺，權利範圍全部之所有
    權移轉登記予原告。(3)被告甲○○應將坐落臺東市○○段
    338地號之土地，面積136平方公尺，權利範圍2分之1之所有
    權移轉登記予原告。
二、被告甲○○則以：伊對於上開土地係其父即原告於80年間贈
    與伊一節不爭執，惟原告為贈與時並未提及要扶養原告，且
    伊並無原告所稱未盡扶養義務之情事，原告發生車禍當時，
    伊除攜帶全家大小赴醫院陪同原告，且每日均準備餐點予原
    告食用，並積極與加害人、保險公司進行責任歸屬與理賠等
    ，因無法短時間籌出醫療費用162,926元，猶向朋友借貸。
    然尚在籌措之際，原告突然辦理出院，原本欲聲請之社會救
    助亦因而未向醫院提出，自不得因伊一時籌措不及醫藥費而
    認定未盡扶養義務。且原告於81年間與伊共同出資於土地上
    蓋有一間鐵皮屋，該鐵皮屋於82年5月出租予他人作倉庫使
    用，每月租金20,000元，並於84年5月起以租金2,000元出租
    予訴外人郭秀玉於該鐵皮屋前開設檳榔攤，租金皆為原告收
    取自行使用，原告並無不能維持生活之情況。況伊每月所得
    約30,000元，原告卻於調解庭時要求伊應每月支付50,000元
    ，並非伊不願支付，而是根本無力為之。另原告所稱伊於97
    年1月27日自行搬離住家棄之於不顧並非事實，伊全家大小
    係遭原告趕出家門等語資為抗辯。並聲明：原告之訴駁回。
三、被告丙○○則以：伊取得臺東市○○段336地號土地係被告
    甲○○合法贈與，自非無法律上原因而取得，並無不當得利
    等語資為抗辯。並聲明：原告之訴駁回。
四、兩造不爭執事項：
（一）原告於80年8月23日將坐落臺東市○○段338地號，權利範
      圍各2分之1土地分別贈與長子即被告甲○○及次子王俊添
      ，再於80年10月2日將坐落臺東市○○段335、336地號土
      地贈與被告甲○○。
（二）被告甲○○於96年11月6日將上開臺東市○○段336地號土
      地贈與其妻即被告丙○○，惟形式上以買賣完成登記。
（三）原告於96年8月9日因車禍受有頸椎第4-5節半脫位併頸椎
      第3-6節狹窄、下肢開放性傷口併皮膚缺損、左側第3-4節
      肋骨閉鎖性骨折、臉開放性傷口（8cm）及頭部外傷併硬
      膜下積水等傷害，於同日住入馬偕紀念醫院臺東分院治療
      、於96年9月3日出院，再於同年月5日入院治療、同年月
      12日出院；醫療費用計162,926元，被告甲○○並未支付
      任何醫療費用，但原告經友邦產物保險公司支付480,000
      元保險理賠，該筆理賠金並於97年1月29日匯入原告在臺
      東地區農會帳號0000000000000000帳戶。
（四）兩造原本同住在臺東縣臺東市○○○路610號，被告二人
      於97年1月27日搬離上開住所迄今，自搬離後未曾給付原
      告生活費。
（五）原告於97年1月17日以存證信函向被告二人表示「本人所
      有房屋台東市○○○路610號限你們一家人於民國97年1月
      24日前搬離，並將上述房屋基地永樂段335地號土地移轉
      所需之證章七日內交出以便將產權移轉回本人名下。」
（六）原告於97年1月17日以存證信函通知被告表示撤銷贈與系
      爭335地號土地贈與之意思表示、於97年2月25日以調解聲
      請狀為撤銷贈與系爭336地號土地之意思表示、於97年5月
      14日以起訴狀為撤銷贈與系爭338地號土地之意思表示。
（七）依本院調閱原告稅務電子閘門財產所得調件明細表所示，
      原告自94至96年度所得資料分別為：在台東縣台東區農會
      之利息所得為28,743元、32415元、35,504元，各該年度
      財產資料則均為：房屋及土地各2筆，汽車一部，總額（
      房至以公告現值計）為1,290,200元（卷第33-38頁）。
（八）原告於96年7月30日在上開台東農會帳戶內存款內存款金
      額為229,265元，96年8月21日為230,217元，97年7月29日
      則為42,405元。
（九）臺東市○○○路610號旁之建物自83年至今係租給多多行
      作為倉庫，每月租金20,000元係由原告向承租人收取收益
      ；自83年起並於該倉庫前出租檳榔攤位迄今，每月租金1,
      500元，亦是由原告收取收益。
五、本件兩造爭執之爭點在於：
（一）系爭土地之贈與，是否附有以被告甲○○扶養原告之負擔
      約定？原告以被告甲○○未履行負擔，依民法第412條第1
      項規定撤銷系爭贈與契約，及依不當得利之規定，請求被
      告二人將系爭土地移轉登記予原告，有無理由？
（二）被告甲○○是否對於原告有法定扶養義務而不履行？原告
      依民法第416條第1項第2款規定撤銷系爭贈與契約，及依
      不當得利之規定，請求被告二人將系爭土地移轉登記予原
      告，有無理由？
六、經查：
（一）系爭土地之贈與，是否附有以被告甲○○扶養原告之負擔
      約定？原告以被告甲○○未履行負擔，依民法第412條第1
      項規定撤銷系爭贈與契約，及依不當得利之規定，請求被
      告二人將系爭土地移轉登記予原告，有無理由？
１. 按贈與契約為不要式、諾成契約，僅當事人意思表示一致，
    即可成立。而附有負擔之贈與，係指贈與契約附有約款，使
    受贈人負擔應為一定給付之債務者而言，必其贈與契約附有
    此項約定，而受贈與人於贈與人已為給付後不履行其負擔時
    ，贈與人始得依民法第412條第1項規定撤銷贈與，最高法院
    32年上字第2575號判例著有明文，是附負擔之約款係贈與債
    務之履行問題，並非贈與契約之成立要件，仍不影響其諾成
    契約之性質。查原告與被告甲○○間就系爭土地達成贈與之
    合意並不爭執，惟究有無約定系爭贈與附有以被告甲○○扶
    養原告之約款則有所爭議。原告固舉證人即原告次子王俊添
    之證詞為據，然依證人王俊添證稱：「原告在過戶的那個月
    辦過戶手續之前，有同時告知我們兄弟要扶養原告。」、「
    （問：你父親跟你說要扶養他有說過幾次？）很多次，但是
    要拿證件辦理土地過戶的時候，我父親有說過一次，辦完土
    地過戶後，要拿所有權狀的時候，又有說一次。」等語（卷
    第44頁）觀之，原告並未就扶養之內容、方式、扶養程度等
    細節與其等詳為約定，僅是泛稱伊兄弟二人必須扶養原告。
    嗣本院就此節再詢問原告：「當時過戶土地給被告甲○○時
    ，有約定要扶養，有無說要如何扶養你？例如說每月給你多
    少錢？或者是與你同住，供你吃住？或是與其他兄弟輪流照
    顧你？」，原告亦僅稱：「給我吃，給我住就好了。」等語
    （卷第72頁），仍無法具體指陳其與被告甲○○間約定之扶
    養內容、方式、程度，此與一般常情就負擔之約款必詳予明
    定之情並不相合，是原告主張其與被告甲○○間確以言詞約
    定系爭土地之贈與負有以被告甲○○扶養原告之負擔等語，
    要難採信。
２. 次按民法第416條第1項第2款所謂之扶養義務，係指法定扶
    養義務；而民法第412條所謂之附有負擔之贈與，係指贈與
    契約附有約款，使受贈人負擔應為一定給付之債務（最高法
    院32年上字第2575號判例參照），故民法第412條附有負擔
    之贈與，應不包括民法第416條第1項第2款規定之法定扶養
    義務在內。本件縱認原告曾與被告甲○○間有應為扶養之約
    定，惟依原告上開所陳：雙方約定之扶養內容係：「給我吃
    ，給我住就好了。」等語，此與子女應盡之法定扶養義務亦
    無何差異，稽原告之意，應僅係重申被告甲○○應善盡子女
    所負之法定扶養義務而已，揆諸前揭說明，尚難認於民法第
    416條之法定扶養義務外，另有約定扶養之負擔條款存在，
３. 綜上，原告無法證明其與被甲○○間，就上開贈與契約係屬
    附負擔之贈與契約，其依民法第412條第1項主張撤銷權，核
    屬無據，縱其已對被告甲○○為撤銷贈與之意思表示，亦不
    生同法第419條撤銷之效力。
（二）被告甲○○是否對於原告有法定扶養義務而不履行？原告
      依民法第416條第1項第2款規定撤銷系爭贈與契約，及請
      求被告二人將系爭土地移轉登記予原告，有無理由？
１. 按「受贈人對於贈與人，有下列情事之一者，贈與人得撤銷
    其贈與：．．．二、對於贈與人有扶養義務而不履行者。前
    項撤銷權，自贈與人知有撤銷原因之時起，一年內不行使而
    消滅。贈與人對於受贈人已為宥恕之表示者，亦同。」，民
    法第416條第1項第2款、第2項分別定有明文。又上開法定期
    間係形成權之行使期間，性質上為除斥期間，除斥期間一旦
    經過，贈與人之撤銷權即告消滅。而此項除斥期間是否經過
    ，縱未經當事人主張或抗辯，法院亦應先為調查認定，以為
    判斷之依據（最高法院85年度臺上字第1941號判例參照）。
２. 查原告自承被告甲○○自80年間系爭土地移轉登記後即未盡
    扶養義務（見本院97年9月16日言詞辯論筆錄，卷第72、73
    頁），嗣其分別於97年1月17日以存證信函通知被告表示撤
    銷系爭335地號、於97年2月25日以調解聲請狀為撤銷系爭
    336地號、於97年5月14日以起訴狀為撤銷系爭338地號等土
    地之贈與之意思表示，顯均已逾1年之除斥期間，是縱認原
    告主張被告甲○○未履行對其法定扶養義務乙情屬實，然原
    告之贈與撤銷權亦已逾越法定除斥期間而消滅。
３. 從而，原告之贈與撤銷權已逾越法定除斥期間而消滅，其依
    民法第416條第1項第2款規定，為撤銷贈與之意思表示，並
    依同法第419條第2項準用不當得利之規定，請求被告二人將
    上開不動產之所有權移轉登記於原告，核屬無據。
七、綜上，原告依民法第412條、第416條第1項第2款，請求撤銷
    贈與及請求被告應將系爭不動產之所有權移轉登記於原告，
    均無理由，應予駁回。
八、本件判決基礎已臻明確，原告是否符合不能維持生活而無謀
    生能力、被告甲○○是否未盡扶養義務，及兩造其餘攻防方
    法及訴訟資料，經本院審酌後，核與判決結果不生影響，無
    逐一論駁之必要，併此敘明。
九、據上論結，原告之訴為無理由，依民事訴訟法第78條，判決
    如主文。
中    華    民    國    97    年    9     月    30    日
                  民事庭        法  官  范乃中
以上正本係照原本作成。
如對本判決上訴，須於判決送達後廿日內向本院提出上訴狀。
中    華    民    國    97    年    9     月    30    日
                                書記官  許瑞權


司法院資訊處製作；財團法人民間司法改革基金會備份。
